臺灣臺北地方法院刑事判決　　　　　　　　　　　　　　九十年度訴字第八四六號
　　公　訴　人　台灣台北地方法院檢察署檢察官
　　被　　　告　丁○○
　　指定辯護人　甲○公設辯護人陳德仁
右列被告因貪污案件，經檢察官提起公訴（八十七年度偵字第二二一五九號），甲○
判決如左：
    主      文
丁○○連續依據法令從事公務之人員侵占公有財物，處有期徒刑捌年；褫奪公權肆年
。侵占所得如附表一所示財物應予追繳並發還被害人行政院國軍退除役官兵輔導委員
會，如全部或一部無法追繳時，以其財產抵償之。
    事      實
一、丁○○係行政院國軍退除役官兵輔導委員會（下稱退輔會）秘書室第三科即文書
    科之科員，負責退輔會封發公文、各附屬機構及合營機構併封文件、長官交辦事
    項及交寄禮券郵寄等業務，為依法令從事公務之人員。丁○○因財務狀況不佳，
    積欠他人債務遭追索而需款孔急，竟意圖為自己不法之所有，基於概括之犯意，
    自民國八十九年三月間起至同年十月間止，於設於台北市之退輔會辦公室內，利
    用其經手處理退輔會前、後任主任委員李禎林、楊德智、副主任委員李德武等人
    以退輔會預算編列科目為「一般行政費」項下之業務費所購買作為賀禮、奠儀之
    郵政禮券交寄業務機會，於收受第九科即總務科承辦人交付之附表一所示郵政禮
    券時（起訴書附表一編號三十八），依例在文書科寄送禮品（券）登記本上登錄
    後，將附表一所示之郵政禮券侵占入己，未交付工友郵寄，而逕行蓋用「已發」
    字樣章戳，以掩飾其未寄發附表一所示郵政禮券之侵占犯行；繼而多次於附表一
    所示時間地點將前述侵占所得之郵政禮券持以兌換現金，供為己用，總計侵占前
    後任主任委員、副主任委員以業務費購買之郵政禮券金額共新台幣（下同）十一
    萬四千四佰元。丁○○於同期間，復以相同手法，利用經辦退輔會前後任秘書長
    吳其樑、劉國傳、羅致達及前任副秘書長馬中武等四人自費購買郵政禮券做為賀
    禮、奠儀交寄業務之機會，侵占附表三所示之郵政禮券，並分別於附表三所示之
    時間、地點持以兌換現金，供為己用，總計侵占前後任秘書長、副秘書長自費購
    買之郵政禮券金額共二萬元。但迄未將侵占所得財物返還退輔會及前後任秘書長
    、副秘書長。
二、案經法務部調查局台北市調查處移送台灣台北地方法院檢察署檢察官偵查起訴。
    理      由
一、訊據被告丁○○固坦承：侵占附表一編號一、二、三、九、十、十三、十四、十
    五、十六、十七、十八、二三、二四、二七、二八、二九、三十、三九、四○、
    四一、四八、四九、五○、五一、五二、五三、五四、六○、六一、六二、六九
    、七二、七三、七四、七五、及附表三編號二、三、四、五、十八所示郵政禮券
    之犯行，惟矢口否認有其餘附表一、三所示侵占犯行，辯稱：其侵占之禮券總額
    未若公訴人所言之多，記憶中僅侵占附表一、三前述編號之禮券，且其經辦時，
    均以為是私人禮券，並無公有財物之認識云云。辯護人另具狀辯以：機關首長及
    副首長之特支費，依行政院函示「政府機關首長、副首長報支婚喪、喜慶之應酬
    費用，應在其特別費項下列支」，顯在對於機關首長及副首長因其私人宴客餽贈
    之應籌費用之需，故其預算上會計作業之核支程序，只消政府機關正副首長明確
    表示該款項係用於應酬費用之用途時，經會計單位核撥該款後，即非機關之公款
    ，而由正副首長個人自行運用於該應酬費用支付；縱該後續支付手續由該政府機
    關之職工為之，惟其性質仍應屬於協助機關正副首長代為處理私務；蓋依一般政
    府機關之作業程序，係先由主委或副主委收到個人或因職務關係上之喜慶喪儀之
    喜帖或訃聞通知時，即轉總務單位，由該單位依會計行政程序，向會計單位以喜
    帖或訃聞之憑據，核支特別費預算科目之金額後，即以該款項換購禮券，並裝入
    紅白包袋，外以公文封遞送予文書單位寄發，從知於會計單位核發金額時，甚或
    在換購禮券時，已從國庫領出之款項，已無法再行報繳回國庫，該等禮券已溢出
    公款之性質，應屬機關首長或副首長之私人開支款項，從而被告所為，顯非該當
    侵占公有財物罪之要件等語。
二、惟查：被告侵占附表一、三所示郵政禮券之事實，業據其於調查局台北市調查處
    調查時及檢察官偵查時坦承不諱，且據證人即退輔會第九處科員乙○○到庭結證
    ：婚喪喜慶禮品致送作業，係先經長官簽寫交辦單購買禮券後，由其以預算中編
    列科目之周轉金先支應，並將購得之禮券裝在公文封中交文書科寄送，文書科人
    員包括丁○○於收執後將該禮券內容登載於禮簿上，並蓋章表示收執，而禮券之
    支出，則於三、五日至一星期內向會計單位結報，且文書科人員蓋章收執，均係
    本人為之等情甚詳（甲○九十年十二月二十七日訊問筆錄參照）；證人即退輔會
    會計室專門委員蔡允祥亦到庭證稱：退輔會主委、副主委之禮儀費用由預算科目
    中之特別費支應，主任秘書、副主任秘書則無預算支應，一般由其個人支付，當
    業務單位送交會計單位結算時，屬預算單位支付者，由預算結算執行程序收執單
    據報銷，屬個人支應者則與個人結算等情明確（甲○九十一年一月十日審判筆錄
    參照），並有八十八年下半年及八十九年度退輔會單位預算書一本在卷可稽；及
    退輔會文書科寄送禮品（禮券）登記本、寄交大宗郵件函件存根三十五張、郵局
    兌換禮券錄影帶翻拍相片五張、被告於調查及偵查中確認無訛之侵吞郵政禮券數
    量、金額一覽表及郵政禮券兌換一覽表各一份附卷可證。參以：(1)被告侵占附表
    一、三所示金額郵政禮券之事實，業據公訴人就被告否認部分逐一提出對應之寄
    送禮券登記簿內容，及查無寄交存根紀錄之事實為據，並經甲○逐筆核對無訛（
    甲○九十年十二月二十七日訊問筆錄參照），且與被告於調查、偵查中所為任意
    性自白相符；被告嗣於甲○第二次調查期日空言否認其侵占之禮券數額未若起訴
    書所載之高云云，顯係事後卸責之詞，不足採信。(2)被告侵占附表一所示退輔會
    主委、副主委名義交寄之禮券，係由預算科目中之特別費支應，已如前述；且上
    述禮券並非已核發各主委、副主委之公款，而係由主委、副主委收到紅白帖後，
    簽寫交辦單，交由承辦人先以預算編列之周轉金支應後，再於事後向會計單位結
    報該特別費支出，已經證人乙○○陳述明確；是前述禮儀費用支出所購之禮券，
    於「寄交前」，自屬編列於退輔會應執行之預算下，由會計單位控管、審核、執
    行、結算，以符中央政府總預算執行條例關於預算執行規定之公有財物。本件附
    表一所示禮券既於寄交前（仍具公有財物性質）即遭退輔會機關內部之人員侵占
    入己，自與辯護人所舉最高法院七十二年台上字第六一九號判決所示「已發給」
    之補助款不同，而難謂被告侵占之附表一所示禮券已不具公有財物性質。(3)被告
    於調查時自承其自六十三年間進入退輔會服務，且自八十五年間開始負責處理公
    文收發及禮券交寄業務，是被告於侵占附表一所示預算支應之禮券時，理應熟知
    公務機關就退輔會主委及副主委禮儀費用之預算發放、執行程序，是被告辯稱：
    其不知該會特別費預算支用購買之禮券為公有財物云云，顯不足採。況被告於收
    受總務科承辦人交寄之禮券禮品時，均於載明禮券金額、用途、交寄主管名稱之
    登記本上簽收等情，為被告所不爭，並有前述禮品（券）登記簿附卷可稽。是被
    告於收受總務科交寄之附表一所示禮券時，顯已知悉交寄人係退輔會主委、副主
    委，且公文封之內容物係該二主管以特別費預算支應之禮券，是被告嗣改辯稱：
    其以為公文內係私人信件云云，委不足採。本件事證明確，被告犯行堪以認定。
三、被告侵占附表一所示郵政禮券之犯行，係該當貪污治罪條例第四條第一項第一款
    之侵占公有財物罪之構成要件；又侵占附表三所示主管私人交寄郵政禮券，則該
    當刑法第三百三十六條第二項之業務侵占罪構成要件（起訴書誤為同法第三百三
    十五條）。被告先後多次侵占犯行之時間緊接，犯意概括，所犯侵占罪之基本構
    成要件相同，為連續犯，依法論以一情節較重之連續侵占公有財物罪，並依法加
    重其刑，惟無期徒刑不得加重，僅就有期徒刑部分加重其刑。又按犯罪之情狀可
    憫恕者，得酌量減輕其刑，刑法第五十九條定有明文；該條之酌量減輕其刑，必
    須犯罪另有特殊之原因與環境等等，在客觀上足以引起一般同情，認為即予宣告
    法定低度刑期猶嫌過重者，始有其適用，最高法院四十五年臺上字第一一六五號
    判例可資參照。而客觀上是否足以引起一般同情，除受其犯罪之特殊原因與環境
    影響外，最低法定刑之輕重亦有重大之影響。亦即，同樣之犯罪原因與環境，若
    該罪最低法定刑輕，則客觀上不易引起一般同情，蓋其可以處最低法定刑；反之
    ，若該罪最低法定刑重，則容易認為情輕法重，即使宣告法定低度刑期尤嫌過重
    ，而客觀上容易引起一般同情。查被告涉犯罪名之法定本刑為十年以上有期徒刑
    之罪，然被告於本件犯行前未曾犯罪，有台灣高等法院檢察署刑案紀錄簡覆表在
    卷可按，且所侵占之公款僅十餘萬元，而被告事後於調查及偵審中均表示悔悟之
    意，經審酌其侵占所得金額不高及所犯罪名最低法定本刑頗重等上開情狀，認對
    被告科以法定最低度之刑，猶嫌過重，在客觀上足以引起一般同情，因認可憫恕
    ，爰依刑法第五十九條規定，減輕其刑，故無期徒刑減為七年以上有期徒刑，有
    期徒刑則減輕其刑至二分之一，並依刑法第七十一條第一項規定，先加重後減輕
    之。爰審酌被告為資深公務員，卻無守法觀念，而為本件犯行，然其侵占公有財
    物所得僅十餘萬元，情節非重，且犯後坦承部分犯行，表明悔悟之意，及其智識
    程度、品行、犯罪手段等一切情狀，量處如主文所示之刑；並依同條例第十七條
    規定宣告褫奪公權四年。被告侵占附表一所示財物，應依法諭知追繳發還被害人
    退輔會，如全部或一部不能追繳發還，則應就被告之財產抵償之。
四、公訴意旨另以：被告丁○○於擔任退輔會秘書室第三科科員，負責退輔會封發公
    文處理、長官交辦事業等業務期間，另意圖為自己不法所有，為下列侵占犯行：
    (1)於八十九年五月間侵占起訴書附表一編號三十八所示前退輔會主任委員李禎林
    交寄之三千元面額郵政禮券（以退輔會預算編列科目為一般行政費下業務費所購
    買）後，持以於起訴書附表一編號三十八所示時間地點兌換現金，供為己用，因
    認被告此部分犯行涉犯公務員侵占公有財物罪嫌。(2)於附表二、四所示之期間，
    侵占附表二、四所示之郵政報值現金袋，因認另分別涉犯侵占公有財物及普通業
    務侵占罪嫌。訊據被告堅決否認有此部分侵占犯行，辯稱：其負責之業務並不包
    括郵寄報值現金袋等語。經查：(1)起訴書附表一編號三十八所示之郵政禮券，經
    檢察官核對禮品（券）登記本後，確認該禮券業經被告收受後寄發，有該禮券登
    記資料及掛號回執影本可按（詳見偵查卷第五十三頁及三十三頁第四行），並表
    明該部分事實不予訴追之意（甲○九十年十二月二十七日訊問筆錄參照，惟並未
    以書狀表明撤回起訴），是此部分起訴意旨，容有誤會，不得為有罪之認定。(2)
    退輔會第九科承辦人確未曾交付現金袋予被告，而係直接赴郵局寄送報值現金袋
    等情，業據證人乙○○到庭陳述明確（甲○九十年十二月二十七日訊問筆錄參照
    ），足見公訴人起訴認被告曾侵占附表二、四所示「郵政報值現金袋內現金」二
    千元、一千元云云，顯有誤會。況退輔會第九科承辦人乙○○於委請文書科寄送
    附表二、四所示歸墊丙○○代墊之二千元、一千元現金款項後，丙○○業已收受
    而完成歸墊程序等情，業據證人丙○○、乙○○到庭證述屬實（甲○審判筆錄參
    照），並具結擔保其證詞之真實性，且有偵查卷第四十三頁所示之代辦費寄送登
    記資料可參。衡諸常情，該款項係時任職於桃園縣榮民服務處之丙○○暫以保管
    之周轉金代墊之禮儀款項，其果未於事後收到歸墊款而完成歸墊程序，當設法向
    乙○○催討或通知歸墊；然乙○○並未於事後接獲丙○○反應未接獲歸墊款之通
    知一事，為證人乙○○所不爭，是證人丙○○所述其已收受附表二、四所示歸墊
    款項金額之現金，並順利完成歸墊程序等節，即可採信。是公訴人起訴認被告另
    侵占附表二、四所示之現金袋云云，亦與證人丙○○所述其已收受該二筆款項之
    事實有違。綜上所述，依現存卷證資料及甲○調查證據之結果，尚不能證明被告
    另有公訴意旨所訴之此部分犯罪事實，惟公訴人認此部分侵占事實與前開起訴論
    罪部分有連續犯之裁判上一罪關係，爰不另為無罪之諭知。
據上論斷，應依刑事訴訟法第二百九十九條第一項前段，貪污治罪條例第二條前段、
第四條第一項第一款、第十條第一項、第二項、第十七條，刑法第十一條前段、第五
十六條、第五十九條、第三十七條第二項，判決如主文。
本案經檢察官張安箴到庭執行職務
中      華      民      國    九十一    年      一      月    二十八    日
                                      臺灣臺北地方法院刑事第八庭
                                          法  官  朱  瑞  娟
右正本證明與原本無異
如不服本判決，應於判決送達後十日內，向甲○提出上訴狀。
                                          書記官  葉  金  發
中      華      民      國    九十一    年      二      月      一      日
附錄本案論罪科刑法條全文
貪污治罪條例第四條
有下列行為之一者，處無期徒刑或十年以上有期徒刑，得併科新台幣一億
元以下罰金：
一  竊取或侵占公用或公有器材、財物者。
二  藉勢或藉端勒索、勒徵、強占或強募財物者。
三  建築或經辦公用工程或購辦公用器材、物品，浮報價額、數量、收取
    回扣或有其他舞幣情事者。
四  以公用運輸工具裝運違禁物品或漏稅物品者。
五  對於違背職務之行為，要求、期約或收受賄賂或其他不正利益者。
前項第一款至第四款之未遂犯罰之。
